【裁判字號】    98,訴,519
【裁判日期】    981209
【裁判案由】    確認耕作繼承權不存在
【裁判全文】
臺灣桃園地方法院民事判決                    98年度訴字第519號
原      告  丙○○
            丁○○
            甲○○
            己○○
上  一  人
訴訟代理人  辛○○
上  四  人
訴訟代理人  溫惠美律師
被      告  戊○○
            庚○○○
上  二  人
訴訟代理人  邱秀珠律師
上列當事人間請求確認耕作權不存在事件，於民國98年11月11日
辯論終結，本院判決如下：
    主      文
原告之訴駁回。
訴訟費用由原告擔。
    事實及理由
一、原告起訴主張被繼承人江序墩前向祭祀公業江士香承租如附
    表所示土地，並依耕地三七五減租條例訂立租約號碼溪鎮員
    字第76及第78號書面耕地租賃契約（下合稱系爭耕作權租約
    ），因被繼承人江序墩感於年事已高，擬就承租耕地事宜於
    其生前預作安排，而於民國94年春節期間將上開耕地之耕作
    權預先分配予其子江宗起、丙○○、丁○○、甲○○、己○○。系爭耕作權既已為被繼承人江序墩生前處分，應非屬於
    遺產，惟被告卻以繼承人身分與出租人續定租約，並向桃園
    縣大溪鎮公所辦理租約變更登記，成為系爭耕作權之承租人
    。又，被繼承人江序墩曾於鈞院96年度訴字第149 號租佃爭
    議事件之訴訟程序中答辯「由江序墩之長子、三子、四子及
    二子、五子之子女進行自任耕作之實際工作」，訴外人江宗
    起並稱「我父親年紀大了沒有親自耕作，但我們兄弟有耕作
    。」此外，原告及江宗起自94年起共同繼續耕作後，為相互
    核實共同耕作所應支初之費用、租金及收益等，並輪流記帳
    共同分配收益，依94年4 月17日祭祀公業江士香所核發之93
    年第2 期地租收據所示，系爭耕作權之現耕作人確為原告及
    江宗起。爰依民事訴訟法第247 條規定提起本訴等語，並聲
    明確認被告就系爭耕作權不存在。
二、被告則以其為被繼承人江序墩之法定繼承人，系爭耕作權之
    土地向來均為被告及訴外人江宗起親自耕作，又原告因事業
    、住所或就學等原因，未曾實際於系爭耕作權之土地耕作。
    被繼承人江序墩之遺囑經本院公證處以91年度桃院公字第50
    00613 號公證，明確表示江宗石（即原告甲○○之父），原
    告丙○○、丁○○、江宗雅（原告己○○之父）曾以詐欺方
    法使其為繼承之遺囑或以欺瞞之手段移轉其所有不動產，於
    被繼承人江序墩過世後，因繼承人對繼承權仍有爭執，被告
    唯恐98年2 月中旬前倘未辦理系爭耕作權租約繼承變更登記
    ，將遭註銷耕作權，遂於98年2 月11日因原告未協同到場辦
    理，乃由被告及江宗起等人列為繼承代表人，並於同年月19
    日向桃園縣大溪鎮公所送件辦理繼承變更登記。原告稱被繼
    承人江序墩於鈞院96年度訴字第149 號租佃爭議事件之訴訟
    程序中所為答辯，僅係說明其年邁仍有家人代為實際耕作之
    事實。原告所提出之現金帳亦只能證明於該期間內，原告與
    江宗起有實際出資，共同以江序墩之名義繳納租金及分配收
    益之事實，系爭耕作權之租賃契約仍應存在於祭祀公業江士
    香及兩造間，被告自有耕作權利等語資為抗辯，並聲明原告
    之訴駁回。
三、兩造不爭執事項：
(一)附表所示土地為訴外人祭祀公業江士香所有，被繼承人江序
    墩自58年以前即承租該土地進行耕作，並經本院89年度訴字
    第393 號判決訴外人祭祀公業江士香應就系爭土地依耕地三
    七五減租條例訂立書面耕地租約確定。
(二)祭祀公業江士香曾於本院96年度訴字第1149號案件，請求確
    認被繼承人江序墩就桃園縣大溪鎮公所溪鎮員字第78號耕地
    三七五租約耕地租佃關係不存在敗訴確定在案。
(三)被繼承人江序墩於97年5 月15日過世，其繼承人為配偶乙○○○、長男江宗起、次男之子甲○○（代位繼承）、三男丙○○、四男丁○○、五男之女己○○（代位繼承）、長女江
    春雲、三女戊○○。
(四)被繼承人江序墩曾於91年1 月15日以江衍仁、江衍斌為見證
    人，經本院91年度桃園公字第5000613 號就遺囑內容予以公
    證。公證內容第1 條：「吾子江宗石（即原告甲○○之父）
    、丙○○（即原告）、丁○○（即原告）及江宗雅（原告己○○之父）等4 位繼承人曾以詐欺之方法使吾為繼承之遺囑
    或曾以欺瞞手段在吾生前移轉吾所有之不動產於自己，故對
    於彼等應繼承之財產，吾僅指定保留其法定特留分，以期符
    合公平」、第2 條：「吾其餘遺產於扣除前述特留分及其他
    遺贈後，由乙○○○、江春雲、戊○○及江宗起等4 位繼承
    人平均分配。」（被證1 ）
(五)被告2人及江宗起於98年2月11日向桃園縣大溪鎮公所申請變
    更系爭耕作權租約承租人於其3人名下並登記完畢在案。
(六)祭祀公業江士香於94年4 月17日出具之93年第2 期地租收據
    現耕作人載為原告及江宗起等5 人（原證4 ）。
(七)祭祀公業江士香於98年5 月21日出具由兩造及江宗起等7 人
    繳付95年第2 期、96年第1 、2 期、97年第1 、2 期地租證
    明（被證6 ）。
四、兩造爭執事項：被繼承人江序墩生前是否94年春節期間，將
    系爭耕作權預先分配予原告及江宗起？
五、茲分述如下：
(一)按「當事人主張有利於己之事實者，就其事實有舉證之責任
    。」民事訴訟法第277 條前段定有明文。又按「民事訴訟如
    係由原告主張權利者，應先由原告負舉證之責，若原告先不
    能舉證，以證實自己主張之事實為真實，則被告就其抗辯事
    實即令不能舉證，或其所舉證據尚有疵累，亦應駁回原告之
    請求。」、「主張法律關係存在之當事人，僅須就該法律關
    係發生所須具備之特別要件，負舉證之責任，至於他造主張
    有利於己之事實，應由他造舉證證明。」最高法院17年上字
    第917 號、48年台上字第887 號判例意旨參照。
(二)原告主張附表所示土地為訴外人祭祀公業江士香所有，被繼
    承人江序墩自58年以前即承租該土地進行耕作，並經鈞院89
    年度訴字第393 號、96年度訴字第1149號民事判決確認在卷
    。被繼承人江序墩於97年5 月15日去逝，其繼承人為配偶乙○○○、長男江宗起、次男之子甲○○（代位繼承）、三男
    丙○○、四男丁○○、五男之女己○○（代位繼承）、長女
    江春雲、三女戊○○等情，已為被告所不爭執，自為真實可
    採。
(三)原告再主張被繼承人江序墩生前於94年春節期間，將系爭耕
    作權預先分配予原告及江宗起一事，已為被告所否認，辯稱
    被繼承人江序墩於97年5 月15日死亡時，被告與全體繼承人
    公同繼承系爭耕作權等語，經查，被繼承人江序墩原有之系
    爭耕作權亦為財產權，如被繼承人江序墩生前未為處分，被
    繼承人江序墩於97年5 月15日死亡時，依民法第1147、1148
    條之規定，系爭耕作權當然由包括兩造在內之繼承人因繼承
    而公同共有。原告主張其因被繼承人江序墩生前將系爭土地
    之耕作權分配而取得系爭耕作權，被告不因繼承而取得系爭
    耕作權一事，既為被告所否認，自應由原告就其主張權利發
    生之有利於己之事實，負舉證之責。
(四)經查，原告所提出祭祀公業江士香於94年4 月17日出具之93
    年第2 期地租收據現耕作人載為原告及江宗起等5 人，惟依
    被告所提出祭祀公業江士香於98年5 月21日出具95年第2 期
    、96年第1 、2 期、97年第1 、2 期地租證明上亦載繳付人
    包括被告在內，顯見祭祀公業江士香所出具之收據僅為由何
    人繳租之證明，不得僅以收據上列名與否，即據以為判斷孰
    為承租人之唯一憑據。原告雖再提出由原告己○○所製作系
    爭土地收益、支出之94年間之現金帳為據（原證3 ），惟亦
    僅能證明原告及江宗起於94年間確有使用收益系爭土地之情
    事，亦不能證明被繼承人江序墩確於94年春節期間，將系爭
    耕作權預先分配予原告及江宗起，況被繼承人江序墩既於91
    年1 月15日以以經本院91年度桃園公字第5000613 號公證書
    公證之遺囑（內容詳如上述不爭執事項所載），以原告丙○○、丁○○、江宗石（原告甲○○之父）及江宗雅（原告己○○之父）對其有詐欺之不當方法為由，限定原告丙○○、
    丁○○、江宗石及江宗雅僅能繼承特留分之遺產。嗣後如無
    其他情事變更，原告稱被繼承人江序墩於94年間將系爭耕作
    權分配於原告丙○○、丁○○、江宗石及江宗雅云云，明顯
    違反被繼承人江序墩於前述公證遺囑明載之意思，亦非無疑
    。
(五)依前說明，原告既應就其因被繼承人江序墩生前將系爭土地
    之耕作權分配而取得系爭耕作權，被告不因繼承而取得系爭
    耕作權之權利發生有利於己之事實，負舉證之責。惟原告不
    能舉證，以證實所主張之事實為真實，雖被告就其抗辯事實
    即令不能舉證，或其所舉證據尚有疵累，亦應駁回原告之請
    求。
六、從而，原告依民事訴訟法第247 條規定訴請確認被告就系爭
    耕作權不存在，為無理由，應予駁回。
七、本件事證已臻明確，兩造其餘之主張、陳述及所提之證據資
    料，核與判決結果無何影響，爰不一一論述，附此敘明。
八、訴訟費用之依據：民事訴訟法第78條。
中    華    民    國    98    年    12    月     9    日
                  民事第三庭    法  官  張天民
 附表
┌───┬─────────────────┬────┐
│租  約│              土地坐落            │面積（單│
│      ├─────┬─────┬─────┤位：甲）│
│號  碼│鄉      鎮○地      段│地      號│        │
├───┼─────┼─────┼─────┼────┤
│      │   大溪   │   埔頂   │  1119內  │1.7231  │
│      ├─────┼─────┼─────┼────┤
│      │   大溪   │   埔頂   │   1091   │0.0825  │
│      ├─────┼─────┼─────┼────┤
│      │   大溪   │   員林   │     6    │0.2788  │
│      ├─────┼─────┼─────┼────┤
│溪鎮員│   大溪   │   員林   │   10內   │0.8425  │
│字第76├─────┼─────┼─────┼────┤
│號    │   大溪   │   員林   │    2內   │0.0156  │
│      ├─────┼─────┼─────┼────┤
│      │   大溪   │   員林   │    1內   │0.3983  │
│      ├─────┼─────┼─────┼────┤
│      │   大溪   │   介壽   │  858內   │0.0121  │
│      ├─────┼─────┼─────┼────┤
│      │   大溪   │   介壽   │  861內   │0.2998  │
├───┼─────┼─────┼─────┼────┤
│      │   大溪   │   員林   │   19內   │0.2438  │
│溪鎮員├─────┼─────┼─────┼────┤
│字第78│   大溪   │   員林   │    3內   │0.0133  │
│號    ├─────┼─────┼─────┼────┤
│      │   大溪   │   介壽   │  860內   │0.0143  │
└───┴─────┴─────┴─────┴────┘
以上正本係照原本作成
如對本判決上訴，須於判決送達後20日內向本院提出上訴狀
中    華    民    國    98    年    12    月    10    日
                                書記官  崔青菁

司法院資訊處製作；財團法人民間司法改革基金會備份。
